臺灣高等法院花蓮分院刑事判決
111年度上訴字第3號
上  訴  人  
即  被  告  吳龍吉
選任辯護人  魏辰州律師
上  訴  人  
即  被  告  林銘宏
選任辯護人  陳映亘律師
上列上訴人因詐欺等案件，不服臺灣花蓮地方法院110年度訴字
第175號中華民國110年11月25日第一審判決（起訴案號：臺灣花
蓮地方檢察署110年度偵字第3600、3601號），提起上訴，並經
檢察官移送併案審理(111年度偵字第403號），本院判決如下：
    主    文
上訴駁回。
吳龍吉部分緩刑肆年，並應接受法治教育肆場次。緩刑期內付保
護管束。
    犯罪事實及理由
壹、審理範圍：
一、查本案係在刑事訴訟法第348條於民國110年6月18日修正施
    行後，始於111年1月17日因上訴而繫屬本院（本院卷第5頁
    原審法院函本院收文章），自應適用修正後之現行刑事訴訟
    法第348條規定判斷上訴範圍（最高法院刑事大法庭111年3
    月30日110年度台上大字第5375號裁定意旨參照）。觀諸上
    訴人即被告吳龍吉（下稱被告吳龍吉）、林銘宏（下稱被告
    林銘宏）及其等辯護人上訴書狀所載及本院審判中所述(本
    院卷第27、29、45至48、133、134頁)，已明示僅就刑一部
    提起上訴，則依現行刑事訴訟法第348條第3項規定及其修法
    理由，本院審理範圍自僅及於原判決關於被告吳龍吉、林銘
    宏之刑部分，被告未表明上訴之原判決關於犯罪事實、所犯
    法條等其餘部分則不屬本院審判範圍，且就本件犯罪事實、
    所犯法條等認定，均逕引用第一審判決書所記載之事實、證
    據及理由（如附件）。
二、臺灣花蓮地方檢察署檢察官以111年度偵字第403號移送併辦
    意旨書移送併案審理部分，與起訴書所載之犯罪事實為相同
    事實，屬同一案件，本院自應併予審理。
貳、上訴駁回之說明：
一、就被告林銘宏是否適宜再用組織犯罪條例第3條第1項但書及
    刑法第59條的規定酌減其刑：
(一)參與犯罪組織者，其參與情節輕微者，得減輕或免除其刑，
    組織犯罪防制條例第3條第1項但書定有明文。查被告林銘宏
    參與本案詐欺集團犯罪組織，擔任第一線話務手，工作內容
    是以電話對被害人施行詐術，實為詐欺集團組織犯罪計畫不
    可或缺之重要部分，難認被告林銘宏參與犯罪組織之情節輕
    微，自無依上開規定減輕或免除其刑之餘地。被告林銘宏及
    其辯護人認可依上開規定再減輕其刑云云，自無理由。
(二)又刑法第59條之酌量減輕其刑，必於犯罪之情狀，在客觀上
    足以引起一般人之同情，認為即予宣告法定最低度刑，猶嫌
    過重者，始有其適用。又刑法第339條之4之立法理由，乃認
    近年來詐欺案件頻傳，且趨於集團化、組織化，甚至結合網
    路、電信、通訊科技，每每造成廣大民眾受騙，此與傳統犯
    罪型態有別，若僅論以普通詐欺罪責，實無法充分評價行為
    人之惡性。參酌德國等外國立法例，均對於特殊型態之詐欺
    犯罪定有獨立處罰規定，爰增訂加重詐欺罪，並考量此等特
    殊詐欺型態行為之惡性、對於社會影響及刑法各罪衡平，將
    本罪法定刑定為1年以上7年以下有期徒刑，得併科1百萬元
    以下罰金，且處罰未遂犯。而多人共同行使詐術手段，易使
    被害人陷於錯誤，其主觀惡性較單一個人行使詐術為重，有
    加重處罰之必要，爰仿照刑法第222條第1項第1款之立法例
    ，將「三人以上共同犯之」列為加重處罰事由。則本條既新
    增未久，其法定刑度符合最新主流民意，更應從嚴適用刑法
    第59條(參見最高法院109年度台上字第2001號判決意旨參照
    )。經查，被告林銘宏參與詐騙集團而擔任第一線話務手，
    雖自稱是受疫情之故及籌措子女醫藥費(本院卷第194、
　　207、209頁)參與詐騙集團，未造成被害人財產上之損害，
    亦尚未獲得報酬，然所為使詐騙集團更加氾濫，對於國際社
    會秩序影響甚鉅，客觀上亦無事證可認其本案參與財產犯罪
    、詐取他人金錢以謀不勞而獲之行為係出於無奈或其他不得
    已而顯可憫恕之情狀及原因。再者，被告林銘宏上開犯行，
    已適用刑法第25條第2項未遂犯規定減輕其刑，於處斷刑之
    範圍內，已可量處與其等罪責相當之宣告刑(所犯2罪各宣告
    有期徒刑8月)，故其上開犯行悉無刑法第59條之適用餘地。
    是原審未再依刑法第59條規定予以減輕其刑，並無漏未適用
    之處，被告林銘宏及其辯護人主張有刑法第59條之適用，為
    無理由。
二、原審判決針對被告吳龍吉、林銘宏各罪的宣告刑及所定應執
    行之刑，並無量刑過重的情形：
(一)量刑輕重，屬法院得依職權自由裁量之事項，苟其量刑已以
    行為人之責任為基礎，並斟酌刑法第57條各款所列情狀，在
    法定刑度內，酌量科刑，無偏執一端，致明顯失出失入情形
    ，自不得指為不當或違法（最高法院103年度台上字第291號
    、第331號判決意旨參照），且在同一犯罪事實與情節， 如
    別無其他加重或減輕之原因，下級審量定之刑，亦無過重或
    失輕之不當情形，則上級審法院對下級審法院之職權行使，
    原則上應予尊重（最高法院85年度台上字第2446號判決意旨
    參照）。
(二)原判決就量刑部分業已審酌被告吳龍吉、林銘宏均正值壯年
    ，當能以勞動能力賺取生活費用，然其等因貪圖短期快速報
    酬而加入本案詐欺集團，其等參與犯罪之動機、目的實應非
    難；又詐欺取財犯罪為跨國性治安問題，詐欺集團利用科技
    設備、地域距離、綿密之分工及話術，以層出不窮之詐騙手
    法騙取民眾財物，被告2人所為不僅破壞人際間之信任關係
    ，亦使檢警單位即使耗費龐大的人力、物力佈線追查、蹲點
    蒐證，也難以一舉破獲，是認被告等人所屬之詐欺集團所為
    影響層面廣大，所為誠屬不該；復參以被告吳龍吉擔任第二
    線兼第三線話務手、被告林銘宏擔任第一線話務手之角色分
    工，其等所參與程度或擔任角色與首謀者相較，尚屬輕微，
    並斟酌被告吳龍吉、林銘宏均坦承犯行，犯後態度尚可；又
    被告吳龍吉於本案前，無任何犯罪前科，素行尚佳；被告林
    銘宏於本案前，於102年間，因詐欺案件經臺灣新竹地方法
    院以102年度易字第78號判決判處應執行有期徒刑10月確定
    ，於110年間又因詐欺、違反組織犯罪防制條例案件，經臺
    灣臺中地方法院以108年度訴字第679號判決判處應執行有期
    徒刑5年8月，詎其又不知悔改，再犯本件，惡性顯然較高；
    兼衡被告吳龍吉自陳高中肄業之智識程度、從事服務業、月
    收入約新臺幣（下同）2萬初、經濟狀況勉持、扶養雙親；
    被告林銘宏自述高中肄業之智識程度、從事點心、餅乾業、
    月收入5萬元、經濟狀況不佳、扶養一名未成年、發展遲緩
    之子女、兩名就讀大學之子女及太太之生活狀況；暨依卷存
    資料，本案無證據證明被告等人成功詐得任何財物、各被告
    參與本案詐欺集團期間與擔任之角色、參與程度、前科素行
    、犯罪動機、目的、手段等一切情狀，分別量處被告吳龍吉
    有期徒刑7月(2罪)、被告林銘宏有期徒刑8月(2罪)，則原審
    之量刑，業依被告2人之責任為基礎，並斟酌刑法第57條各
    款所列情狀，從而原審之量刑並未逾越法定刑度，亦未明顯
    過輕，客觀上又難認有違反比例、公平、罪責相當等原則，
    或濫用自由裁量權限之情形，從形式上觀察，核無不當或違
    法之情形。
(三)被告2人所為符合數罪併罰有二裁判以上，定應執行之刑之
    要件，原法院自應依刑法第51條規定定其應執行之刑。又被
    告2人所犯各罪，各刑合併之刑期為1年2月（被告吳龍吉）
    、1年4月(被告林銘宏)，此為量刑自由裁量權之外部性界限
    。原判決就前開所示之罪所處之刑，定被告吳龍吉應執行刑
    為有期徒刑1年，被告林銘宏應執行刑為有期徒刑1年2月，
    顯未逾越刑法第51條第5款之外部性界限，且已較外部性界
    限減少2月之刑度，並未逾越比例原則、平等原則、責罰相
    當原則等自由裁量權之內部性界限，亦無喪失權衡意義或裁
    量權濫用之情形，原判決所定應執行刑，即在量刑權之法律
    拘束性原則下為裁量，並無違法可言。本院綜合考量相關定
    應執行刑之衡酌因子，及被告2人所犯乃是同質性之犯罪，
    定應執行刑時遞減其刑之情況，認原判決所定應執行刑核屬
    適當。
三、綜上所述，原判決之認事用法既無不當，量刑及定執行刑亦
    稱妥適，被告2人執此上訴而指摘原判決不當，即無理由，
    應予駁回。
參、附條件緩刑宣告之說明：　
一、按刑法第74條第1項規定：「受2年以下有期徒刑、拘役罰金
    之宣告，而有下列情形之一，認以暫不執行為適當者，得宣
    告2年以上5年以下之緩刑，其期間自裁判確定之日起算：一
    、未曾因故意犯罪受有期徒刑以上刑之宣告者。二、前因故
    意犯罪受有期徒刑以上刑之宣告，執行完畢或赦免後，5年
    以內未曾因故意犯罪受有期徒刑以上刑之宣告者」。其刑事
    政策目的，除為避免短期自由刑之弊害，使不至於在監獄內
    感染或加深犯罪之惡習，甚至因此失去職業、家庭而滋生社
    會問題，並有促使偶發之行為人能引為警惕，期使自新悔悟
    ，而收預防再犯之效。次按法院對於具備緩刑條件之刑事被
    告，認為以暫不執行刑罰為適當者，得宣告緩刑，為刑法第
    74條所明定，至於暫不執行刑罰之是否適當，則由法院就被
    告有無累犯之虞，及能否由於刑罰之宣告而策其自新等一切
    情形，依其自由裁量定之。又行為經法院評價為不法之犯罪
    行為，且為刑罰科處之宣告後，究應否加以執行，乃刑罰如
    何實現之問題。依現代刑法之觀念，在刑罰制裁之實現上，
    宜採取多元而有彈性之因應方式，對於有改善可能者，其刑
    罰執行與否，則應視刑罰對於行為人之作用而定。倘認有以
    監禁或治療謀求改善之必要，固須依其應受威嚇與矯治之程
    度，而分別施以不同之改善措施（入監服刑或在矯治機關接
    受治療）；反之，如認行為人對於社會規範之認知並無重大
    偏離，行為控制能力亦無異常，僅因偶發、初犯或過失犯罪
    ，刑罰對其效用不大，祇須為刑罰宣示之警示作用，即為已
    足，此時即非不得緩其刑之執行，並藉違反緩刑規定將入監
    執行之心理強制作用，謀求行為人自發性之改善更新。而行
    為人是否有改善之可能性或執行之必要性，固係由法院為綜
    合之審酌考量，並就審酌考量所得而為預測性之判斷，但當
    有客觀情狀顯示預測有誤時，亦非全無補救之道，法院仍得
    在一定之條件下，撤銷緩刑（參刑法第75條、第75條之1規
    定意旨），使行為人執行其應執行之刑，以符正義。
二、被告吳龍吉未曾因故意犯罪受有期徒刑以上刑之宣告，有上
    開臺灣高等法院被告前案紀錄表附卷足憑，其因一時失慮致
    罹刑典，犯後均坦承犯行，深表悔悟，所為幸未造成被害人
    之損害，經此偵審程序，被告吳龍吉當知所警惕，慎重行事
    ，而無再犯之虞；又其因罹患有僵直性脊椎炎，近1年發炎
    指數包含ESR、CRP都過高，須長期門診追蹤治療等情，有診
    斷證明書及相關病歷資料在卷可證(本院卷第153、155、157
    、159、161、163至170頁)，因認被告吳龍吉所宣告之刑以
    暫不執行為適當，爰依刑法第74條第1項第1款之規定，宣告
    緩刑4年，以啟自新。另審酌其目前生活、家庭經濟狀況、
    所患疾病等情，認不宜依刑法第74條第2項第4款、第5款規
    定，附帶緩刑條件。又為使被告吳龍吉於緩刑期間內，能記
    取教訓，並確實督促其建立正確法律觀念，避免再度犯罪，
    爰併依刑法第74條第2項第8款規定，諭知被告吳龍吉於緩刑
    期間內，應接受法治教育4場次，暨依刑法第93條第1項第2
    款規定，諭知於緩刑期間付保護管束。又倘違反上開所定負
    擔情節重大，足認原宣告緩刑難收其預期效果，而有執行刑
    罰必要者，檢察官得依刑法第75條之1第1項第4款規定，向
    法院聲請撤銷該緩刑宣告，併予敘明。
據上論斷，應依刑事訴訟法第368條、第373條，判決如主文。　
本案經檢察官葉柏岳提起公訴及移送併辦，檢察官黃怡君到庭執
行職務。
中　　華　　民　　國　　111 　年　　4 　　月　　29　　日
                  刑事庭審判長法  官  林慧英
　　　　　　　　　            法  官  謝昀璉
　　　　　　　　　            法  官  李水源
以上正本證明與原本無異。
如不服本判決，應於收受送達後20日內向本院提出上訴書狀，其
未敘述理由者，並得於提起上訴狀後20日內向本院補提理由書（
均須按他造當事人之人數附繕本）「切勿逕送上級法院」。
因疫情而遲誤不變期間，得向法院聲請回復原狀。
中　　華　　民　　國　　111 　年　　4 　　月　　29　　日
                              書記官  徐文彬
附錄本案論罪科刑法條全文：
中華民國刑法第339條之4
犯第339條詐欺罪而有下列情形之一者，處1年以上7年以下有期
徒刑，得併科1百萬元以下罰金：
一、冒用政府機關或公務員名義犯之。
二、三人以上共同犯之。
三、以廣播電視、電子通訊、網際網路或其他媒體等傳播工具，
    對公眾散布而犯之。
前項之未遂犯罰之。
組織犯罪防制條例第3條
發起、主持、操縱或指揮犯罪組織者，處3年以上10年以下有期
徒刑，得併科新臺幣1億元以下罰金；參與者，處6月以上5年以
下有期徒刑，得併科新臺幣1千萬元以下罰金。但參與情節輕微
者，得減輕或免除其刑。
具公務員或經選舉產生之公職人員之身分，犯前項之罪者，加重
其刑至二分之一。
犯第1項之罪者，應於刑之執行前，令入勞動場所，強制工作，
其期間為3年。
前項之強制工作，準用刑法第90條第2項但書、第3項及第98條第
2項、第3項規定。
以言語、舉動、文字或其他方法，明示或暗示其為犯罪組織之成
員，或與犯罪組織或其成員有關聯，而要求他人為下列行為之一
者，處3年以下有期徒刑，得併科新臺幣3百萬元以下罰金：
一、出售財產、商業組織之出資或股份或放棄經營權。
二、配合辦理都市更新重建之處理程序。
三、購買商品或支付勞務報酬。
四、履行債務或接受債務協商之內容。
前項犯罪組織，不以現存者為必要。
以第5項之行為，使人行無義務之事或妨害其行使權利者，亦同
。
第5項、第7項之未遂犯罰之。
--------------------------------------------------------
(附件：原判決)　　　　　　　　　　　　
臺灣花蓮地方法院刑事判決
110年度訴字第175號
公  訴  人  臺灣花蓮地方檢察署檢察官
被      告  吳龍吉
選任辯護人  魏辰州律師
被      告  林銘宏
選任辯護人  林國泰律師
            陳映亘律師
上列被告因詐欺等案件，經檢察官提起公訴（110年度偵字第360
0號、第3601號），嗣因被告就被訴事實為有罪陳述，經本院告
知簡式審判程序意旨，並聽取當事人之意見後，本院合議庭裁定
由受命法官獨任依簡式審判程序審理，本院判決如下：
    主  文
吳龍吉犯三人以上共同詐欺取財未遂罪，共貳罪，各處有期徒刑
柒月。應執行有期徒刑壹年。扣案之紅色IPHONE SE手機壹支沒
收之。
林銘宏犯三人以上共同詐欺取財未遂罪，共貳罪，各處有期徒刑
捌月。應執行有期徒刑壹年貳月。扣案之白色IPHONE SE手機壹
支沒收之。
    事  實
一、吳龍吉、林銘宏均明知真實姓名、年籍不詳、綽號「阿草」
    之成年男子發起詐欺集團，係以分工方式詐騙，組成之三人
    以上，以實施詐術為手段，具有持續性及牟利性之有結構性
    之詐欺犯罪組織（下稱本案詐欺集團）。由「阿草」提供機
    房租金、機房成員生活費用以及智慧型行動電話等物，由吳
    龍吉先於民國110年3、4月間，前往花蓮縣花蓮市，向不知
    情之曾子嘉以每月新臺幣（下同）1萬8,000元，承租花蓮縣
    ○○市○○路000號10樓之2房屋作為該詐欺集團花蓮機房之用（
    下稱本案機房），吳龍吉、林銘宏即加入上開機房參與本案
    詐欺集團，該詐欺集團並開設LINE群組「總鋪師」作為本案
    詐欺集團成員連繫、交換資訊之平台。吳龍吉擔任第二線兼
    第三線話務手，林銘宏則擔任第一線話務手。
二、吳龍吉、林銘宏與真實姓名、年籍不詳、綽號「阿草」之人
    及其他詐欺集團成員意圖為自己不法之所有，基於三人以上
    共同詐欺取財之犯意聯絡，自110年7月下旬至同年8月4日止
    ，先以不詳方式聯繫大陸地區民眾，大陸地區民眾回撥電話
    後，由擔任第一線話務手之林銘宏冒用國際貨運DHL總部之
    理貨員，告知大陸地區民眾，其等所寄往中國上海的包裹經
    海關檢查並未通過，因為裡面夾帶了偽造護照，違反國際運
    輸法云云，待受話民眾信以為真後，即將被害人連繫方式轉
    往擔任二線之大陸地區公安人員及三線之大陸地區檢察官之
    吳龍吉，再向被害人「云」、「媛」詐稱：因個人資料遭冒
    用，需進行資金清查云云，並要求上開被害人匯款至指定帳
    戶，欲令大陸地區民眾陷於錯誤。吳龍吉、林銘宏於前開期
    間，共同以上述方式向大陸地區民眾詐取財物，然因無證據
    證明大陸地區民眾依指示匯款而未遂。
三、案經內政部刑事警察局、花蓮縣警察局移送臺灣花蓮地方檢
    察署檢察官偵查起訴。
    理  由
壹、程序方面
一、被告吳龍吉、林銘宏所犯非死刑、無期徒刑、最輕本刑有期
    徒刑3年以上或高等法院管轄第一審案件之罪，且其於準備
    程序進行中，先就被訴事實為有罪陳述，經告知其簡式審判
    程序之旨，並聽取檢察官、被告吳龍吉、林銘宏及其等辯護
    人之意見後，本院依刑事訴訟法第273條之1第1項規定，裁
    定以簡式審判程序進行本案之審理，是本案之證據調查，依
    同法第273條之2規定，不受同法第159條第1項、第161條之2
    、第161條之3、第163條之1及第164條至第170條規定之限制
    。
二、復按組織犯罪防制條例第12條第1項中段規定：「訊問證人
    之筆錄，以在檢察官或法官面前作成，並經踐行刑事訴訟法
    所定訊問證人之程序者為限，始得採為證據。」係以立法排
    除被告以外之人於警詢或檢察事務官調查中所為之陳述，得
    適用刑事訴訟法第159條之2、第159條之3及第159條之5之規
    定，是證人於警詢時之陳述，於違反組織犯罪防制條例案件
    ，即絕對不具有證據能力，自不得採為判決基礎（最高法院
    109年度台上字第478號、第1267號判決意旨參照）。又上開
    組織犯罪防制條例第12條第1項規定，係排除一般證人於警
    詢陳述之證據能力之特別規定，然被告於警詢之陳述，對被
    告本身而言，則不在排除之列（最高法院102年度台上字第2
    653號判決意旨參照）。惟上開關於組織犯罪防制條例之證
    據能力規定，必以犯罪組織成員係犯本條例之罪者，始足與
    焉，若係犯本條例以外之罪，即使與本條例所規定之罪，有
    裁判上一罪之關係，關於該所犯本條例以外之罪，其被告以
    外之人所為之陳述，自仍應依刑事訴訟法相關規定，定其得
    否為證據（最高法院103年度台上字第2915號判決意旨參照
    ）。查被告吳龍吉、林銘宏同時涉犯組織犯罪防制條例第3
    條第l項後段之參與犯罪組織罪，是此部分關於被告以外之
    人於警詢時之陳述，並無證據能力。然被告吳龍吉、林銘宏
    於警詢時之陳述，對於各被告自己而言，則屬被告之供述，
    為法定證據方法之一，自不在組織犯罪防制條例第12條第1
    項規定之排除之列，除有不得作為證據之例外，自可在有補
    強證據之情況下，作為證明各被告自己犯罪之證據。至於被
    告以外之人於警詢時之陳述，本院僅援用作為認定各被告所
    犯加重詐欺取財未遂罪之證據，自不在排除之列。
貳、實體方面
一、認定犯罪事實之證據及理由：
　　前開犯罪事實，業據被告吳龍吉、林銘宏於警詢、偵查、本
    院審理時坦承不諱（見110偵3600警卷〈下稱警卷〉第73頁至7
    9頁、偵卷第19頁至21頁、本院卷第198頁、警卷第3頁至11
    頁、偵卷第27頁至29頁、本院卷第198頁），核與證人曾子
    嘉於警詢時之陳述、證人即同案被告吳龍吉、林銘宏於偵訊
    時證述之情節相符（見警卷第147頁至149頁、偵卷第19頁至
    21頁、第27頁至29頁），並有被告林銘宏之手機截圖資料、
    腳本、本案機房現場圖、被告吳龍吉之手機截圖資料、本院
    110年度聲搜字第160號搜索票、搜索扣押筆錄、扣押物品目
    錄表在卷可參（見警卷第13頁至16頁、第21頁至35頁、第45
    頁至60頁、第41頁至43頁、第65頁、第87頁至129頁、第137
    頁至143頁），足認上開被告之任意性自白核與事實相符，
    應堪採信，故本件事證明確，上開被告之犯行均堪認定，應
    予依法論科。
二、論罪科刑：
（一）核被告吳龍吉、林銘宏就犯罪事實欄一所為，均係犯組織
      犯罪防制條例第3條第1項後段之參與犯罪組織罪；就犯罪
      事實欄二所為，均係犯刑法第339條之4第2項、第1項第2
      款之三人以上共同詐欺取財未遂罪。公訴意旨雖認被告2
      人均應論以刑法第339條之4第1項第1款、第3款之冒用政
      府機關或公務員名義、以電子通訊及網際網路對公眾散布
      而犯詐欺取財罪之加重事由，然查：
　⒈按刑法第339條之4第1項第1款所規定冒用政府機關或公務員
    名義犯第339條詐欺罪者，依103年6月18日增訂之理由係謂
    ：行為人冒用政府機關或公務員名義施以詐欺行為，被害人
    係因出於遵守公務部門公權力之要求，及避免自身違法等守
    法態度而遭到侵害，則行為人不僅侵害個人財產權，更侵害
    公眾對公權力之信賴。是以，行為人之惡性及犯罪所生之危
    害均較普通詐欺為重，爰定為第一款加重事由等語。是依上
    開之規定及說明，行為人冒用之政府機關或公務員名義以實
    行詐欺行為，因被冒用者乃我國之政府機關或公務員，故予
    加重處罰，倘行為人假冒者為外國政府或其公務員，既無侵
    害本國政府機關及公務員職務之公權力，自不與焉。準此，
    刑法第339條之4第1項第1款規定之「冒用政府機關或公務員
    名義犯之」，該條款所稱之「政府機關」、「公務員」，依
    刑法第10條第2項規定，自均指我國者而言（最高法院110年
    度台上字第804號判決意旨參照）。查本案詐欺集團係冒用
    大陸地區公安人員、檢察長詐騙大陸地區民眾，難認係冒用
    我國政府機關或公務員之名義，其等所為自不構成刑法第33
    9條之4第1項第1款之冒用政府機關或公務員名義加重詐欺取
    財罪嫌，公訴意旨論以此款尚有違誤。
　⒉又本件並無證據證明本案機房係對不特定之公眾以群呼系統
    發送電話或訊息行騙，或以電子通訊及網際網路對公眾散布
    之方式進行詐騙，則無從認定被告吳龍吉、林銘宏上開犯行
    業已構成該款之加重詐欺取財事由，起訴意旨此部分尚有未
    合。
　⒊上開僅為加重事由之增減，乃屬單純一罪，自無變更起訴法
    條之問題，併此陳明。
（二）被告吳龍吉、林銘宏就犯罪事實欄二所示犯行，與同案被
      告吳龍吉、林銘宏、「阿草」及本案詐欺集團其餘成員間
      ，均具有犯意聯絡及行為分擔，應均論以共同正犯。
（三）罪數認定：
  ⒈按組織犯罪防制條例係藉由防制組織型態之犯罪活動為手段
    ，以達成維護社會秩序、保障人民權益之目的，乃於該條例
    第3條第1項前段與後段，分別對於「發起、主持、操縱、指
    揮」及「參與」犯罪組織者，依其情節不同而為處遇，行為
    人雖有其中一行為（如參與），不問其有否實施各該手段（
    如詐欺）之罪，均成立本罪。然在未經自首或有其他積極事
    實，足以證明其確已脫離或解散該組織之前，其違法行為仍
    繼續存在，即為行為之繼續，而屬單純一罪，至行為終了時
    ，仍論為一罪。又刑法上一行為而觸犯數罪名之想像競合犯
    存在之目的，在於避免對於同一不法要素予以過度評價。自
    然意義之數行為，得否評價為法律概念之一行為，應就客觀
    構成要件行為之重合情形、主觀意思活動之內容、所侵害之
    法益與行為間之關連性等要素，視個案情節依社會通念加以
    判斷。刑法刪除牽連犯之規定後，原認屬方法目的或原因結
    果，得評價為牽連犯之二犯罪行為間，如具有局部之同一性
    ，或其行為著手實行階段可認為同一者，得認與一行為觸犯
    數罪名之要件相侔，依想像競合犯論擬。倘其實行之二行為
    ，無局部之重疊，行為著手實行階段亦有明顯區隔，依社會
    通念難認屬同一行為者，應予分論併罰。因而，行為人以一
    參與詐欺犯罪組織，並分工加重詐欺行為，同時觸犯參與犯
    罪組織罪及加重詐欺取財罪，雖其參與犯罪組織之時、地與
    加重詐欺取財之時、地，在自然意義上非完全一致，然二者
    仍有部分合致，且犯罪目的單一，依一般社會通念，認應評
    價為一罪方符合刑罰公平原則，應屬想像競合犯，如予數罪
    併罰，反有過度評價之疑，實與人民法律感情不相契合。倘
    若行為人於參與犯罪組織之繼續中，先後加重詐欺數人財物
    ，因行為人僅為一參與組織行為，侵害一社會法益，應僅就
    首次犯行論以參與犯罪組織罪及加重詐欺取財罪之想像競合
    犯，而其後之犯行，乃為其參與組織之繼續行為，為避免重
    複評價，當無從將一參與犯罪組織行為割裂再另論一參與犯
    罪組織罪，而與其後所犯加重詐欺取財罪從一重論處之餘地
    （最高法院107年度台上字第1066號判決要旨參照）。
  ⒉查被告吳龍吉、林銘宏就犯罪事實欄一所犯參與犯罪組織罪
    ，及犯罪事實欄二所犯首次加重詐欺取財未遂罪之間，依上
    開說明，在自然意義上雖非完全一致，然均有實行行為局部
    同一之情形，且犯罪目的單一，依一般社會通念，認應評價
    為一罪方符合刑罰公平原則，為想像競合犯，均應依刑法第
    55條規定，從一重論以三人以上共同詐欺取財未遂罪。
  ⒊被告吳龍吉、林銘宏所犯之三人以上共同詐欺取財未遂罪之
    兩罪間，犯意各別，行為互殊，均應予分論併罰。
（四）刑之減輕事由：
   ⒈被告吳龍吉、林銘宏就犯罪事實欄二所示之2次加重詐欺取
     財未遂犯行，均已分別著手於加重詐欺取財行為之實行，
     而未能詐得財物，均為未遂犯，故均依刑法第25條第2項規
     定，按既遂犯之刑度減輕之。
   ⒉復按想像競合犯之處斷刑，本質上係「刑之合併」，其所謂
     從一重處斷，乃將想像競合犯組成之評價上數罪，合併為
     科刑一罪，其所對應之刑罰，亦合併其評價上數罪之數法
     定刑，而為一個處斷刑。易言之，想像競合犯侵害數法益
     者皆成立犯罪，論罪時必須輕、重罪併舉論述，同時宣告
     所犯各罪名，包括各罪有無加重、減免其刑之情形，亦應
     說明論列，量刑時併衡酌輕罪部分量刑事由，評價始為充
     足，再依刑法第55條前段規定「從一重處斷」，非謂對於
     其餘各罪可置而不論。因此，法院決定處斷刑時，雖以其
     中最重罪名之法定刑，作為裁量之準據，惟於裁量其輕重
     時，仍應將輕罪合併評價在內（最高法院108年度台上字第
     4405號、第4408號判決意旨可參），經查：
　　  ⑴參與犯罪組織者，其參與情節輕微者，得減輕或免除其
        刑，組織犯罪防制條例第3條第1項但書定有明文。查本
        件被告吳龍吉、林銘宏參與本案詐欺集團犯罪組織，分
        別擔任第二線兼第三線話務手、第一線話務手，難認被
        告2人參與犯罪組織之情節輕微，自無依上開規定減輕
        或免除其刑之餘地。
　　  ⑵被告吳龍吉、林銘宏就本案犯罪事實一部分，迭於警詢
        、偵訊及本院審理時均坦承不諱，是其等就所犯參與犯
        罪組織部分，依組織犯罪防制條例第8條第1項後段之規
        定，原均應減輕其刑，然依照前揭罪數說明，被告吳龍
        吉、林銘宏就上開犯行係從一重論處加重詐欺取財未遂
        罪，是就被告2人此部分想像競合輕罪得減刑部分，本
        院於依刑法第57條量刑時，將併予審酌。
（五）爰審酌被告吳龍吉、林銘宏均正值壯年，當能以勞動能力
      賺取生活費用，然其等因貪圖短期快速報酬而加入本案詐
      欺集團，其等參與犯罪之動機、目的實應非難；又詐欺取
      財犯罪為跨國性治安問題，詐欺集團利用科技設備、地域
      距離、綿密之分工及話術，以層出不窮之詐騙手法騙取民
      眾財物，被告2人所為不僅破壞人際間之信任關係，亦使
      檢警單位即使耗費龐大的人力、物力佈線追查、蹲點蒐證
      ，也難以一舉破獲，是認被告等人所屬之詐欺集團所為影
      響層面廣大，所為誠屬不該；復參以被告吳龍吉擔任第二
      線兼第三線話務手、被告林銘宏擔任第一線話務手之角色
      分工，其等所參與程度或擔任角色與首謀者相較，尚屬輕
      微，並斟酌被告吳龍吉、林銘宏均坦承犯行，犯後態度尚
      可；又被告吳龍吉於本案前，無任何犯罪前科，素行尚佳
      ；被告林銘宏於本案前，於102年間，因詐欺案件經臺灣
      新竹地方法院以102年度易字第78號判決判處應執行有期
      徒刑10月確定，於110年間又因詐欺、違反組織犯罪防制
      條例案件，經臺灣臺中地方法院以108年度訴字第679號判
      決判處應執行有期徒刑5年8月，詎其又不知悔改，再犯本
      件，惡性顯然較高，此有其等之臺灣高等法院被告前案紀
      錄表可查；兼衡被告吳龍吉自陳高中肄業之智識程度、從
      事服務業、月收入約新臺幣（下同）2萬初、經濟狀況勉
      持、扶養雙親；被告林銘宏自述高中肄業之智識程度、從
      事點心、餅乾業、月收入5萬元、經濟狀況不佳、扶養一
      名未成年、發展遲緩之子女、兩名就讀大學之子女及太太
      之生活狀況（見本院卷第205頁）；暨依卷存資料，本案
      無證據證明被告等人成功詐得任何財物、各被告參與本案
      詐欺集團期間與擔任之角色、參與程度、前科素行、犯罪
      動機、目的、手段等一切情狀，分別量處如主文所示之刑
      ，以示懲儆。本院審酌被告吳龍吉、林銘宏所犯各罪罪質
      均相同，犯罪期間未滿1個月，衡量被告2人於本案各次犯
      行之不法與罪責程度、所反應被告2人之人格特性與傾向
      、對被告2人施以矯正之必要等一切情況，爰分別定應執
      行刑如主文所示。
（六）不宣告強制工作之說明：
   ⒈依修正前組織犯罪防制條例，對發起、主持、操縱、指揮或
     參與集團性、常習性及脅迫性或暴力性犯罪組織者，應於
     刑後強制工作之規定，經司法院釋字第528號解釋尚不違憲
     ；嗣該條例第2條第1項所稱之犯罪組織，經二次修正，已
     排除原有之「常習性」要件，另將實施詐欺手段之具有持
     續性或牟利性之有結構性組織，納入本條例適用範圍，並
     對參與犯罪組織之行為人，於第3條第1項後段但書規定「
     參與情節輕微者，得減輕或免除其刑」。惟同條第3項仍規
     定「應於刑之執行前，令入勞動場所，強制工作，其期間
     為三年」，而未依個案情節，區分行為人是否具有反社會
     之危險性及受教化矯治之必要性，一律宣付刑前強制工作3
     年。然則，衡諸該條例所規定之強制工作，性質上原係對
     於有犯罪習慣，或因遊蕩、懶惰成習而犯罪者，所為之處
     置，修正後該條例既已排除常習性要件，從而，本於法律
     合憲性解釋原則，依司法院釋字第471號解釋關於行為人有
     無預防矯治其社會危險性之必要，及比例原則等與解釋意
     旨不相衝突之解釋方法，為目的性限縮，對犯該條例第3條
     第1項後段之參與犯罪組織罪者，視其行為之嚴重性、表現
     之危險性、對於未來行為之期待性，以及所採措施與預防
     矯治目的所需程度，於有預防矯治其社會危險性之必要，
     且符合比例原則之範圍內，由法院依該條例第3條第3項規
     定，一併宣告刑前強制工作（最高法院108年度台上字第23
     06號判決意旨參照）。
   ⒉又對參與犯罪組織及加重詐欺取財等罪之想像競合犯，有無
     命強制工作之必要，應審酌：本案行為是否屬以反覆從事
     同種類行為為目的，且犯罪所得係行為人恃為生活重要資
     源之常業性犯罪，而具有行為嚴重性；行為人過去有無參
     與犯罪組織、加重詐欺或與之具同質性之少年非行，或刑
     事前科紀錄，其發生之次數、密度等，是否彰顯行為人表
     現之危險性；行為人之生活能力、學識、職業經驗，是否
     足資為其復歸社會後，重營正常生活之基礎，助其檢束前
     非，而對其未來行為之改善具有期待可能性等情，予以綜
     合判斷。
   ⒊經查，被告吳龍吉、林銘宏就犯罪事實欄二所示犯行，所宣
     告之罪名係刑法之加重詐欺取財未遂罪，此部分與參與犯
     罪組織行為具有想像競合犯關係，已如前述。惟依被告吳
     龍吉、林銘宏參與本案詐欺集團之模式，係受「阿草」之
     指揮，分別擔任第二線兼第三線話務手、第一線話務手，
     並不具獨立性，且被告吳龍吉、林銘宏並無獲得犯罪所得
     ，不足以認定係被告2人有恃此為生活重要之資源。況被告
     吳龍吉過去均無參與犯罪組織、加重詐欺取財或與之具同
     質性之刑事前科紀錄，有其臺灣高等法院被告前案紀錄表
     可考，被告林銘宏於參與本案詐欺集團前，亦有正當工作
     ，是從被告2人參與犯罪組織之次數、密度等情況觀之，未
     彰顯行為表現之危險性，亦即其等之危險性非顯然高於其
     他犯罪形態。是本院認被告吳龍吉、林銘宏經此偵、審程
     序，客觀上對於其等未來之行為仍具有期待性，且其等於
     參與本案詐欺集團前，均有正當工作，非嚴重職業性犯罪
     ，因此本案所採之措施與預防矯治目的所需程度，並無宣
     告強制工作之必要。綜上，本院認被告吳龍吉、林銘宏所
     為之犯行，對其等宣告有期徒刑之刑，已足認與其等本件
     犯行之處罰相當，亦無需特別預防或矯治其社會危險性之
     必要，爰不對被告2人宣告強制工作。
三、沒收：
（一）查扣案之紅色IPHONE SE手機1支（IMEI碼：000000000000
      000），為被告吳龍吉所有，且為其詐騙被害人所用；又
      扣案之白色IPHONE SE手機1支（IMEI碼：00000000000000
      0），為被告林銘宏所有，並供其為詐騙被害人所用，業
      經被告2人於本院中供述明確（見本院卷第187頁），故應
      依刑法第38條第2項前段，分別於被告2人之主文項下宣告
      沒收之。其餘扣案物品，卷內無積極證據證明為供被告2
      人為本件犯罪之犯罪工具，爰均不予宣告沒收。
（二）被告吳龍吉雖供稱其可抽成詐騙金額之百分之七至九，被
      告林銘宏則供稱可抽成詐騙金額之百分之七，然上開被告
      於本院中均稱尚未領到任何報酬等語（見本院卷第187頁
      ），卷內復無任何證據足證其等確有領取報酬，故尚難認
      其等本案有何犯罪所得，自無從宣告沒收及追徵，附此敘
      明。
據上論斷，應依刑事訴訟法第273條之1第1項、第299條第1項前
段，組織犯罪防制條例第3條第1項後段，刑法第11條前段、第28
條、第25條第2項、第339條之4第2項、第1項第2款、第55條、第
51條第5款、第38條第2項前段，刑法施行法第1條之1第1項，判
決如主文。
本案經檢察官葉柏岳提起公訴，檢察官林于湄到庭執行職務。
中　　華　　民　　國  　110 　年　  11 　　月　25　　日
　　　　　　　　　   刑事第四庭  法　官　林思婷
附錄本案論罪科刑法條：
刑法第339條之4
犯第三百三十九條詐欺罪而有下列情形之一者，處一年以上七年
以下有期徒刑，得併科一百萬元以下罰金：
一、冒用政府機關或公務員名義犯之。
二、三人以上共同犯之。
三、以廣播電視、電子通訊、網際網路或其他媒體等傳播工具，
    對公眾散布而犯之。
前項之未遂犯罰之
組織犯罪防制條例第3條第1項
發起、主持、操縱或指揮犯罪組織者，處三年以上十年以下有期
徒刑，得併科新臺幣一億元以下罰金；參與者，處六月以上五年
以下有期徒刑，得併科新臺幣一千萬元以下罰金。但參與情節輕
微者，得減輕或免除其刑。